【裁判字號】    97,繼,922
【裁判日期】    971022
【裁判案由】    拋棄繼承
【裁判全文】
臺灣嘉義地方法院民事裁定               97年度繼字第922號
聲  請  人  乙○○
                        5弄1.
            甲○○
上列聲請人聲明拋棄繼承事件，本院裁定如下：
    主    文
本件拋棄繼承應予駁回。
聲請程序費用新台幣壹千元由聲請人負擔。
    理    由
一、按繼承在民法繼承編中華民國九十六年十二月十四日修正施
    行前開始且未逾修正施行前為限定或拋棄繼承之法定期間者
    ，自修正施行之日起，適用修正後限定或拋棄繼承之規定；
    繼承在民法繼承編中華民國九十六年十二月十四日修正施行
    前開始，繼承人於繼承開始時為無行為能力人或限制行為能
    力人，未能於修正施行前之法定期間為限定或拋棄繼承，由
    其繼續履行繼承債務顯失公平者，於修正施行後，得以所得
    遺產為限，負清償責任，民法繼承編施行法第1條之1第1項
    、第2項各有明文規定；再者，繼承在民法繼承編中華民國
    九十七年一月四日前開始，繼承人對於繼承開始後，始發生
    代負履行責任之保證契約債務，由其繼續履行債務顯失公平
    者，得以所得遺產為限，負清償責任，前項繼承人依中華民
    國九十七年四月二十二日修正施行前之規定以清償之保證契
    約債務，不得請求返還，民法繼承編施行法第1條之2第1項
    、第2項亦分別定有明文；又按繼承人拋棄其繼承權，應於
    知悉其得繼承之時起二個月內以書面向法院為之，修正前民
    法第1174條第1項、第2項前段亦定有明文；又遺產繼承人，
    除配偶外，依下列順序定之：一、直系血親卑親屬。二、父
    母。三、兄弟姊妹。四、祖父母，復為民法第1138條所明定
    。
二、聲請意旨略以：緣被繼承人丙○於民國81年3月16日死亡，
    聲請人之母親徐黃秋祝係被繼承人丙○之女，為被繼承人丙
    ○之第一順位繼承人，惟徐黃秋祝亦已於84年9月14日死亡
    ，詎聲請人於97年7月10日收受台灣台北地方法院執行命令
    ，始知悉丙○生前對台灣中小企業銀行股份有限公司北港分
    行負有連帶保證之債務，並以聲請人為繼承人而為強制執行
    ，聲請人等雖係被繼承人丙○之孫子女，惟於收受前揭執行
    命令，始知悉對被繼承人丙○有繼承權利，而聲請人之母徐
    黃秋祝業已死亡，本件應可類推適用民法第1140條、第1174
    條之規定，視為被繼承人丙○之女徐黃秋祝於繼承開始前死
    亡，由聲請人代位繼承生母徐黃秋祝之應繼分，而為拋棄繼
    承，且因聲請人乙○○為單親之母親，獨力撫育二名年幼子
    女，歷年薪資及積蓄突遭執行，縱再辛勤工作亦無以為繼，
    實令聲請人不知所措，基於法律之解釋適用，應以社會公平
    正義為準則，爰檢附戶籍謄本、除戶謄本、繼承系統表、印
    鑑證明、拋棄繼承聲明書、存證信函等件，於法定期間內聲
    明拋棄繼承，請准予備查，俾彰公平而保權益等語。
三、經查：
  (一)被繼承人丙○（男，民國2年1月28日生，身分證統一編號：
    Ｚ000000000號，生前住嘉義縣太保市舊埤里13鄰新埤121號
    ）於民國81年3月16日死亡，而聲請人之母親徐黃秋祝（女
    ，民國○○年○月○○日生，身分證統一編號：Ｚ000000000號，
    生前住嘉義縣太保市新埤里5鄰新埤224號）為被繼承人丙○
    之陸女，雖已於84年9月14日死亡，惟在其父即被繼承人丙
    ○死亡，其為繼承人而得繼承時起，並未依法向法院聲明拋
    棄或限定繼承等情，有除戶謄本、繼承系統表、戶籍謄本等
    件附卷可憑，並經本院依職權函詢民事紀錄科查詢在卷，有
    查詢表附卷可按。準此，聲請人等之母親徐黃秋祝係被繼承
    人丙○之子女，依法係屬第一順序之繼承人，其於被繼承人
    丙○死亡後應即已知悉被繼承人丙○死亡，其得繼承之事實
    ，卻未於法定期間內向本院聲明限定或拋棄繼承，而徐黃秋
    祝業已於84年9月14日死亡，聲請人等復為徐黃秋祝之子女
    ，於母親徐黃秋祝死亡後，亦應即已知悉其死亡而聲請人得
    繼承之事實，卻遲至97年9月8日始向本院聲明拋棄繼承（聲
    請狀上有本院收狀日期戳可證），顯逾二個月之期限，聲請
    人聲明拋棄繼承既已逾二個月期限，於法不合，尚難准許。
  (二)次按，所謂類推適用乃因關於某事項，依現行法律秩序之規
    範計畫，應設有規定而未設規定，致生法律漏洞，基於法律
    公平原則，而類推適用相近似之法律。本件聲請人之財產，
    雖因再轉繼承而遭強制執行，惟就現行民法採當然繼承制度
    ，使無行為能力人或限制行為能力人有直接因被繼承人死亡
    而負擔其債務之風險，為避免此種危險影響無行為能力人或
    限制行為能力人之人格及發展，於97年1月4日公佈生效之民
    法1153條已增訂第2項之規定，明定其等僅以所得遺產為限
    負清償責任，超過遺產部分，不負清償責任。至於被繼承人
    之保證契約債務，係於被繼承人死亡後，使發生代負履行之
    保證契約債務，雖亦為繼承之標的，惟因係於被繼承人死亡
    後始發生，繼承人於繼承時無法預知，以致不能確實主張權
    益，故不宜由繼承人負無限制的清償責任，爰增訂民法第11
    48條第2項規定，明定繼承人對於繼承開始後，始發生代負
    履行責任之保證契約債務，僅以所得遺產為限，負清償責任
    ，並在民法繼承編施行法增訂第1條之1、第1條之2，就未能
    於修正施行前之法定期間為限定或拋棄繼承，由其繼續履行
    繼承債務顯失公平者，於修正施行後，得以所得遺產為限，
    負清償責任，或繼承在民法繼承編中華民國97年1月4日前開
    始，繼承人對於繼承開始後，始發生代負履行責任之保證契
    約債務，由其繼續履行債務顯失公平者，得以所得遺產為限
    ，負清償責任，以符公平及兼顧交易安全（民法繼承編部分
    條文修正理由說明參照）。是以，前揭修正條文，顯已考量
    民法當然繼承制度所致繼承人負擔債務之風險，及為兼顧交
    易安全與財產權之保障而增訂前述條文，以符合社會公平之
    準則，難認係有法律漏洞，況本件被繼承人丙○之繼承人徐
    黃秋祝，於被繼承人丙○死亡當時，既尚生存，而未聲明拋
    棄或限定繼承，自無類推適用民法第1140條、第1174條之規
    定，由聲請人等代位聲明拋棄之餘地。
  (三)至聲請人乙○○主張其為單親之母親，獨力撫育二名年幼子
    女，歷年薪資及積蓄突遭執行，縱再辛勤工作亦無以為繼，
    實令聲請人不知所措等情，惟在現行法已明文規定下，依聲
    請人甲○○係65年4月17日出生，於被繼承人徐黃秋祝死亡
    之繼承開始時，為限制行為能力人，依法得以所得遺產為限
    ，負清償責任；又依聲請人乙○○陳明被繼承人丙○所負債
    務為連帶保證債務，則揆諸前揭說明，若該保證債務係於繼
    承開始後始發生者，聲請人乙○○於繼承開始時，雖非無行
    為能力人或限制行為能力人，仍得依民法繼承編施行法第1
    條之2第1項規定，僅以其所得遺產為限，負清償責任，超過
    遺產部分，不負清償責任，附此敘明。
四、綜上所述，聲明人聲明拋棄繼承，尚有未合，應予駁回，爰
    裁定如主文。
中    華    民    國    97    年    10    月    22    日
                      家事法庭法  官  李文輝
以上正本係照原本作成。
如對本裁定抗告，須於裁定送達後10日之不變期間內，向本院提
出抗告狀，並繳納抗告費新臺幣1,000元。
中    華    民    國    97    年    10    月    22    日
                              書記官  黃秀嬌


司法院資訊處製作；財團法人民間司法改革基金會備份。
